臺灣高等法院刑事判決　　　　　　95年度交上更(一)字第12號
上　訴　人　臺灣板橋地方法院檢察署檢察官
被　　　告　甲○○
選任辯護人　蘇衍維律師
上列上訴人因被告過失致死案件，不服臺灣板橋地方法院九十一
年度交訴字第二一號，中華民國九十二年四月三日第一審判決（
起訴案號：臺灣板橋地方法院檢察署九十年度偵字第五０九一號
），提起上訴，判決後經最高法院撤銷第一次發回更審，本院判
決如下：
    主  文
上訴駁回。
    理  由
一、公訴意旨略以：被告甲○○係貨車司機，為從事駕駛業務之
    人。於民國九十年一月二十日上午十一時許，駕駛車號ＪＢ
    ─四八七號營業大貨車，沿台北縣三重市○○路往新莊市方
    向行駛，行至環河路與台北縣三重市○○路○段四０八巷口
    ，欲右轉重新路四０八巷時，應注意在劃有分向限制線之路
    段，不得駛入來車之車道內，並隨時採取必要之安全措施，
    而當時天候良好，路面為平坦之柏油道路、並無缺陷或障礙
    物，依被告之智識能力，並無不能注意之情事，詎其竟疏未
    注意，將車駛入對向車道準備右轉，適有被害人蔡麗君騎乘
    車號ＱＦＵ─六一一號機車自對向駛來，擦撞被告前開大貨
    車之左側護欄前端，因而人車倒地，遭隨後駛至由案外人乙
    ○○（另為不起訴處分）駕駛之車號ＨＷ─九四八三號自用
    小貨車撞及，蔡女因之受有頭骨骨折、顱內出血等傷害，經
    送醫急救後，延至同年月二十九日晚六時許，不治死亡。因
    認被告涉犯刑法第二百七十六條第二項業務過失致死罪嫌。
二、本件公訴人認被告涉犯上開罪嫌，係以告訴人即被害人之父
    丁○○之指述及證人乙○○之證詞，以及公訴人認被告所駕
    駛之大貨車深長達四十呎，而肇事現場路段、路面狹窄，且
    轉彎之角度小於九十度，被告所駕駛之大貨車除非特別減速
    行駛，於轉彎時必然越過分向限制線為主要論據。
三、訊據被告固供承於上開時、地駕駛前揭營業大貨車與被害人
    蔡麗君騎乘之機車發生擦撞致其死亡之事實，惟否認有何過
    失，並辯稱：當時伊駕駛大貨車在其行進之車道上，伊準備
    右轉尚未右轉時，係被害人騎乘之機車跨越雙黃線擦撞伊所
    駕大貨車護欄而肇事等語。
四、經查：
  (一)依由堤防往下拍攝之現場照片（見偵查卷第八頁，相驗卷第
    十八頁，原審卷第四六、四七頁，本院卷第三六頁）、三重
    市○○路○段四０八巷空照圖（見本院卷第三五頁）及中央
    警察大學校鑑科字第０九五０００四三五五號之函覆：「一
    、(一)…重新路五段四０八巷路肢並非警繪圖所標繪的『直角
    交叉』，而係有某一角度的斜交，惟送鑑資料中相關跡證並
    無法顯示其確切交叉角度。(二)本校辦理鑑定過程，為重建事
    故現場，以九十一年當時最方便運用的街道地圖資料為戶外
    生活圖書出版的臺灣都會街道圖，如附圖一所示，求出其交
    叉角度約為六十度左右，並據此進現場重建。」（見本院卷
    第二七頁）可知，被告於案發當時由台北縣三重市○○路往
    新莊市方向行駛，行至環河路欲右轉進入之三重市○○路○
    段四０八巷巷口，該現場轉彎之角度約為六十度，且該禁止
    分向線（雙黃線）不是在道路中央。
  (二)公訴人於九十年四月十八日至現場履勘，並命被告駕駛肇事
    之大貨車從路口未逾越雙黃線位置右轉行駛，以查看大貨車
    右轉佔用重新路四０八巷之情形及命被告駕駛肇事大貨車重
    新行進路口未暫停直接右轉查看轉彎之情形，但並未製作勘
    驗結果（見偵查卷二五頁），已嫌疏漏。經原審詢問當時在
    場之警員陳嘉勝結證稱：「當時我看到檢察官有命被告開大
    貨車進去巷口轉彎，被告的車子能夠轉彎，而車輪也沒有越
    線」等語（見原審卷第一０三頁）。經本院前審勘驗告訴人
    當天所拍攝之錄影帶結果為：「一、被告大貨車停放在三重
    市○○路與重新路四０八巷口前方，停車位置未壓到中央分
    向線。二、被告駕駛上開大貨車，自該巷口前方起駛，右轉
    四０八巷並未停頓，轉入四０八巷巷口，左前車輪有跨越白
    色箭頭的左方路面。三、勘驗結果與告訴人九十二年六月二
    十三日陳報狀所翻拍照片相符。」有勘驗筆錄可參（見本院
    前審卷第七三、七四頁）。是證人陳嘉勝所證被告車輛能夠
    轉彎，並無不實。足徵被告駕駛之大貨車在不必跨越環河路
    中央分向線之情形下，即可順利右轉彎乙情，應可確定。
  (三)證人乙○○於警詢時供稱：「當時我駕駛自小貨車ＨＷ─九
    四八三號行經三重市○○路○段四０八巷環河路口新莊往三
    重方向時，我前方有一輛自小客車（車號不詳）已左轉，那
    時候我見自小客車左轉，我也就駕車往前行駛，在我換檔以
    後在往前開時，我就看到輕機車ＱＦＵ─六一一號行駛在靠
    近雙黃線附近，那時候有一輛營大貨車ＪＢ─四八七號正要
    右轉，然後輕機車ＱＦＵ─六一一號就擦撞到營大貨車ＪＢ
    ─四八七號車頭左後方下面的橫桿。」（見相驗卷第三頁反
    面）。復於檢察官偵查中證稱：「當天我駕駛前開車輛沿三
    重市○○路往三重方向行駛，行經案發路口，看到輕機車撞
    到對向連結車左邊車側鐵架，便連人帶車往我車道倒下。」
    」「在我左後方，後來他（即指被害人蔡麗君）超越我的小
    貨車騎在我的左前方，然後撞到兵某所駕駛之大貨車之後倒
    地。」「當時該機車騎士（指被害人）騎在我的左後門，當
    時她是要超我的車，…，我只知道機車與大貨車發生撞擊，
    該機車當時騎在雙黃線上，當時機車騎士已經超越我，尚在
    雙黃線上，尚未切入主線車道時，與大貨車發生撞擊，當時
    撞擊位置剛好在我前方，所以我看得很清楚，所以我趕快停
    車，並沒壓到她」（見相驗卷第二四頁反面及偵查卷第十八
    頁反面、第四十頁）。又經原審以有無目睹被害人車禍死亡
    情形以及被告所駕駛貨車位置等情詢問證人乙○○，據結證
    稱：「我當時是由新莊往三重方向行駛，我在過了重新路五
    段的路口，看到機車越過雙黃線撞到貨車。」「（當時甲○
    ○所駕駛之貨車位置？）靠近雙黃線，當時他的車速很慢，
    我沒有注意到他有無打方向燈。」（見原審卷第三十頁）。
    另其於本院審理時具結證稱：「我開車往三重方向，過肇事
    地點路口，機車本來在我左後方，從我左後方超我的車，撞
    到對向的大貨車，機車與大貨車的撞擊點是在我車子的前面
    。（問：你在警局說機車靠近雙黃線附近，在檢察官第一次
    訊問時說機車在雙黃線上，在原審說機車越過雙黃線，可否
    確認事發當時，機車究係在何位置？）在雙黃線上。（問：
    大貨車是否超過雙黃線？）記不清楚。（問：你前後三次講
    的都不一樣，剛才如何確認機車在雙黃線上？）依回想所得
    機車應該在雙黃線上。（問：在警局時距離案發時間最短，
    記憶最深刻，你說機車靠近雙黃線，為何在檢察官納編又說
    機車在雙黃線上，原因為何？）事發沒多久我就去當兵，可
    能在檢察官那邊作證時記憶有點模糊。」（見本院卷第五三
    頁）。是證人乙○○之證詞，前後供述一致之部分僅有案發
    時被害人及被告二人各別之行車方向，至於究竟係何人闖入
    他人車道，其前後供述不一，或因時間久遠而不復記憶，或
    因車禍發生時事發突然，其未為注意，致其證言前後反覆，
    是其關於被害人當時機車行駛位置之證詞，自難率信。
  (四)被害人經送醫急救不治，主要傷勢左額頂部有一縱向長形挫
    裂創傷、併顱骨骨折，及左頸部外側擦傷、左手無名指撕裂
    傷骨折、左膝前部擦挫傷、背腰部擦傷（見相驗卷第三十五
    頁反面、第三十六頁）。被告所駕之大貨車車身在後車廂左
    前角下緣，疑似有摩擦痕跡距地高度約為一點五公尺，此經
    中央警察大學勘驗明確，製有「營大貨車碰撞部位示意」相
    片足佐（見上開鑑定報告第十頁），此與被害人左額頂部傷
    勢呈縱向直線線形之特微吻合（見相驗卷第四九頁下面之照
    片）。而相驗卷第十九頁下面之照片顯示被害人之機車左側
    車身前輪上方飾板連接至腳踏板之車體擦撞破碎，其距地高
    度約為零點三至零點七五公尺，此與上開相驗卷第十八頁下
    面之照片被告所駕駛之大貨車左側防捲入護欄（即被告警詢
    所稱之橫桿）前緣摩擦痕跡之距地高度吻合。再被害人蔡麗
    君左頸部外側擦傷係與上開相驗卷第十八頁下面之照片被告
    所駕之大貨車車體碰觸所造成，而被害人左手無名指撕裂傷
    骨折，則係左手掌握把手，拳頭外緣第四指背與被告所駕之
    大貨車防捲入護欄前緣碰撞所造成，又被害人左膝前部擦挫
    傷亦係大貨車防捲入護欄前緣碰撞所造成，均經中央警察大
    學鑑定屬實（見上開鑑定報告第十頁）。
  (五)依鑑定人丙○○於本院具結陳述，並配合投影資料、模擬電
    腦動畫說明：「大貨車停車左後輪旁邊有刮地痕，刮地痕通
    常是機車倒地才產生，撞擊點就在刮地痕之前，根據刮地痕
    及肇事後大貨車停放位置，推算出撞擊後大貨車前進了三點
    五公尺，肇事地點被告行進方向，路口約六十度銳角，通常
    觀念可能誤認被告車輛又轉進入入口前要超越雙黃線才有辦
    法右轉，實際上現場道路是不對稱的，二邊路寬不一樣，以
    肇事現場被告的車輛行進方向只要不是提早轉彎，應該不需
    跨越雙黃線就可右轉進入路口，被告車輛偏向的動作不是要
    右轉是看到有危險狀況而作閃避的動作，因為在當時車的點
    如果要右轉是無法轉進去的，可以判斷被告是閃避動作而不
    是右轉動作，撞擊後被告車子只前進三點五公尺就煞停住，
    可推斷被告到路口已經有減速車輛速度不快，在鑑定報告第
    七頁有列舉說明警察紀錄的資料有誤，根據現場照片顯示，
    被告行進方向的車道，禁止分向線（雙黃線）並不是在道路
    中央，被告行進車道有二線車道，路口轉角又有斜角，是喇
    叭口設計，正常行駛車道可以右轉進去，不一定要切入對向
    車道，道路標誌標線設置都有一定規格，從現場相關標誌標
    線、撞擊點、機車倒地後相關位置，可以研判相關數據資料
    ，根據現場照片、被害人受傷部位研判，摩托車約撞擊到大
    貨車左邊，在鑑定報告第十頁有用Ａ、Ｂ、Ｃ、Ｄ標出撞擊
    點，被害人臉部正面的傷痕、機車左前車頭擾流飾板的毀損
    情形與大貨車車箱的左前角可以相對應，撞擊後摩托車前車
    頭被頂住，摩托車車尾會依據慣性作用旋轉車尾會逆時針方
    向迴轉，形成機車逆向倒地的情形，對照鑑定報告第三頁、
    相驗卷第十三頁照片，可以研判警察紀錄的數據是錯誤的，
    根據照片煞車痕研判，丙車（即證人乙○○之車）煞車後有
    倒車約二十五公分，被害人的血液是完整的溢流，沒有類似
    被撞及的痕跡，根據被害人倒地血跡痕研判，丙車應該沒有
    撞擊到乙機車的騎士（被害人），相驗卷第十八頁下方照片
    Ｂ點下面有一條弧形的痕跡，但不是很清晰，如果這條痕跡
    可以確定是大貨車留下的痕跡，更可以證明大貨車在自己車
    道內沒有超越雙黃線，從機車、人受傷部位，大貨車受損部
    分製成圖、動畫，也因為這樣的角度造成摩托車後車尾逆時
    針旋轉，圖上大貨車的車尾似乎有超過雙黃線，但本件不是
    以車尾碰撞，摩托車為了要超越丙車或丙車前面的車輛，在
    進入路口前就跨越雙黃線，撞擊點是跨越雙黃線，刮地痕跡
    是在對向車道內，作成大貨車走在自己車道，沒有肇事因素
    ，摩托車到路口沒有減速又跨越雙黃線行駛對向車道，導致
    撞到對向行駛來的大貨車為主要肇事因素，丙車因為前面有
    狀況而作緊急煞車，當然沒有肇事因素。（問：零點三公尺
    是如何研判是屬於機車的刮地痕？）一般來說路面上正常行
    駛下，不可能有極端刮地痕跡，本件現場刮地痕有可能有二
    種情況，一種是從大貨車車上掉下來的東西被移動的東西輾
    壓所產生，另一種情形是摩托車本身倒地後摩擦所產生，就
    本件直接認定是摩托車的，因為剛好在大貨車左側車身的旁
    邊，從撞擊地點到刮地痕到摩托車倒地這個邏輯是可以連成
    一線，綜合這些因素去研判才去認定。摩托車與大貨車碰撞
    地點最主要是從刮地痕所產生位置往回推某一定距離，這個
    距離勢必在大貨車終止位置與刮地痕之間，當然會比較靠近
    刮地痕的地方，因為摩托車剛失去重心後會瞬間倒地。（問
    ：現場路面上是否有其他散落物？）不明顯。（問：依據卷
    內資料，記載刮痕、煞車痕，都沒有記載所謂的刮地痕，鑑
    定人如何判定是屬於刮地痕，甚至是機車倒地的刮地痕？）
    在警繪圖內，是寫刮痕零點三，刮痕在地上當然就叫刮地痕
    ，我沒有看到寫煞車痕的部分，鑑定報告圖一就是把警繪圖
    直接掃描下來，我會主張是刮地痕跡是根據這部大貨車與機
    車倒地停止位置的邏輯，的確有可能產生這條刮地痕。（問
    ：按照鑑定報告的撞擊點，機車的車頭與大貨車碰撞點，會
    有漆色轉移的問題，鑑定人在照片內是否發現漆色轉移問題
    ？）針對漆色轉移，應該是說如果沒有很重要的證據可以呈
    現，會更明確去印證有無轉移，以現在塑膠車殼與鐵製鋼管
    欄杆，為什麼會把照片十標出ＡＢＣＤ，其實上面已經有掉
    漆現象，為什麼不會附著到機車上面，這是碰撞的特性，不
    見得一定要附著上去，甚至如果有附著上去，採證過程沒有
    做採證工作不見得沒有，很明顯的損壞的部位與照片內機車
    在，剛才說現場有沒有掉落物，應該有掉落一小塊，就是擾
    流飾板圓弧形掉落一小片，但這種跡證警察處理沒有處理這
    麼細微，更明確的，車角撞到人的額頭，直接印上去，不見
    得一定要把漆印過去，已經造成實質傷害，鋼管也已經有實
    質的掉漆，不一定漆一定要留在身上，除非今天找不到肇事
    者、肇事車輛，剛好有一部車有嫌疑，才會用轉移的跡證去
    證明，但本件車子都在現場，有無掉漆轉移其實不重要，倒
    是碰撞、損害特徵這部份比較重要。顯示大貨車左前車角的
    防捲護欄的撞擊點都有掉漆現象，但漆不一定轉移到機車上
    ，但對應機車受損點是吻合的。（問：事發當時四０八巷是
    雙向車道，鑑定人剛才說環河道路上轉入四０八巷基本上不
    需越過雙黃線應該是可行的，如果四０八巷是雙向車道，這
    部分是否影響車子右轉情形？）鑑定過程中，很難去印證鑑
    定過程中這點知識是何時得到，四０八巷是雙向道與本件事
    故沒有發生關聯，因為大貨車要右轉進去，第一要考量對向
    有無車子來，甚至右轉進去有無空間進去，本件事故的發生
    ，最重要的關鍵點，大貨車不是在正常要轉入的軌跡與機車
    發生碰撞，是正常行駛還沒有到達要轉入之前就被機車撞，
    而且被撞之前有往右偏轉去防止事故發生的情形。事故發生
    的原因與四０八巷是雙向道是沒有關聯的。（問：鑑定人剛
    才說死者的額頭的長形挫傷與鑑定報告第十頁的Ａ點可以相
    對應，鑑定報告第十頁的Ａ點是否發現死者的血跡？）碰撞
    受傷，碰撞那一剎那，血跡不見得馬上出來，例如槍傷，子
    彈打過來時，血液不一定馬上噴出來，當人頭部撞到直角形
    車箱的時候，尤其額頭沒有大動脈，不一定馬上有出血，撞
    了會受傷，漆掉了都不容易轉移，血跡不一定，依照片安全
    帽是還戴在死者頭上，須考量到安全帽戴的標不標準，當安
    全帽戴不標準，撞上去安全帽位移，安全帽還戴在頭上，傷
    的確造成，如何造成我無法解釋。」（見本院卷第八十至八
    二頁）。
  (六)綜上所述，衡諸常理，被害人行至欲右轉之路口時，車速定
    會放慢，與證人乙○○於原審具結證稱，案發時被告之車速
    很慢等語（見原審卷第三十頁）及依中央警察大學出具之鑑
    定書稱：甲車（即被告之車）肇事終止位置距前推定之甲、
    乙二車碰撞位置，甲車僅前進約三點五公尺，顯示甲車車速
    並不快等語（見中央警察大學鑑定書第十二頁）相符，是被
    告辯稱其車速很慢乙情，應為屬實。再依被告營大貨車肇事
    終止位置，營大貨車車道方向約十度，按之環河路與重新路
    五段四０八巷之交叉角度，則被告所駕駛之營業大貨車向右
    偏並非為了右轉，而係為閃避侵入車道之被害人機車，將方
    向盤往右打，致營大貨車右偏，因而左後輪之延續動線與分
    向限制線有交叉之情形（見相驗卷第十四頁上、下面、十五
    頁上面、十七頁上面、十八頁上、下面之照片），是被告辯
    稱其準備要右轉尚未右轉之情，應足採信。又依鑑定人丙○
    ○於上揭陳述，並配合投影資料、模擬電腦動畫說明暨鑑定
    書所載，足徵本件車禍之發生，應係被害人之摩托車到路口
    沒有減速又跨越雙黃線行駛對向車道，導致撞到對向行駛來
    的大貨車為主要因素。是被告在自己之車道依規定行駛，，
    突遭被害人騎乘機車，在行經設有閃光號誌之交叉路口，未
    減速慢行，並侵入對向車道撞及被告駕駛之大貨車，事出突
    然，且被告亦以採取右偏之避讓措施，雖憾事仍舊發生，惟
    仍難苛責其應負過失責任。此外復查無其他積極證據足資證
    明被告涉有上揭犯行，是被告被訴之犯罪事實，要屬不能證
    明。
  (七)至於台灣省車輛行車事故覆議鑑定委員會九十年十二月十一
    日府覆議字第九０二三三六號函以相驗卷第十四頁上、下幀
    、十五頁上幀、十七頁上幀、十八頁上、下幀肇事現場照片
    所示被告大貨車肇事停車左後輪位置，按其車輪之動線，認
    定被告肇事前有跨分向限制線，並經原審函詢該會，亦為上
    開相同之說明，固有該會九十二年一月九日府覆議字第九０
    二三三六號函可佐（見偵查卷第五三、五四頁，原審卷第七
    五、七六頁）。然上開覆議委員會僅係就相驗卷內之照片予
    以研判，並未就現場道路狀況、被告所駕大貨車與被害人之
    機車受損情形以及被害人受傷等情形綜合判斷，僅以照片遽
    推論被告有跨越分向限制線之過失，其認定嫌欠簡略，應無
    足採。再被告辯護人於原審時謂待陳報後請求傳訊一目擊證
    人鐵工廠老闆，因其未找到該人，現在也找不到此人云云（
    見本院卷第二一頁反面），因此未傳喚該證人到庭作證，併
    予敘明。
五、被告被訴之犯罪事實，既屬不能證明，原審因而諭知被告無
    罪之判決，核無不合。檢察官上訴意旨略以：(一)中央警察大
    學之鑑定報告之前提事實係被告駕駛營大貨車至肇事地點，
    並未準備右轉，此與被告在警詢之供述不符，故該項鑑定報
    告不可採。(二)檢察官至現場勘驗時，該大貨車在未逾越分向
    限制線之情形下，難以完成右轉，有告訴人提出之錄影帶可
    證。(三)乙○○所駕駛之自小貨車於緊急煞車，即已靠路邊行
    駛，顯其已見到被告之大貨車朝其行車方向而來，才往路邊
    行駛要閃避等語。惟依上揭現場跡證，顯示被告當時確實尚
    未準備右轉。再依所稱依錄影帶可看出營大貨車在未逾越分
    向限制線之情形下，難以完成右轉，以非事實。又乙○○係
    因發現前方發生事故採取緊急煞車並往路邊閃避，上訴意旨
    執此遽認被告係跨越分向限制線行駛前來之說詞，尚屬乏據
    。從而檢察官之上訴，為無理由，應予駁回。
據上論斷，應依刑事訴訟法第三百六十八條，判決如主文。
本案經檢察官羅榮乾到庭執行職務。
中　　華　　民　　國   　96   　年　  1　 月　31　　　日
　　　　　　　　　    交通法庭  審判長法　官  宋  祺
                                　    法　官  黃俊明
                                　　　法　官  陳憲裕
以上正本證明與原本無異。
如不服本判決，應於收受送達後十日內向本院提出上訴書狀，其
未敘述上訴之理由者並得於提起上訴後十日內向本院補提理由書
（均須按他造當事人之人數附繕本）。
                                      書記官  劉育妃
中　　華　　民　　國   　96   　年　  2　 月　2 　　　日
